【裁判字號】    97,易,2226
【裁判日期】    971007
【裁判案由】    傷害
【裁判全文】
臺灣板橋地方法院刑事判決              97年度易字第2226號
公  訴  人  臺灣板橋地方法院檢察署檢察官
被      告  丙○○
選任辯護人  粘舜權律師
            吳茂榕律師
被      告  甲○○
上列被告因傷害案件，經檢察官提起公訴（96年度偵字第14516
號），本院判決如下：
    主  文
丙○○傷害人之身體，處有期徒刑參月，如易科罰金，以新臺幣
壹仟元折算壹日，減為有期徒刑壹月又拾伍日，如易科罰金，以
新臺幣壹仟元折算壹日。未扣案之鐮刀壹支沒收。
甲○○傷害人之身體，處拘役伍拾日，如易科罰金，以新臺幣壹
仟元折算壹日，減為拘役貳拾伍日，如易科罰金，以新臺幣壹仟
元折算壹日。
    事  實
一、丙○○因不滿其設置於排水溝內之水管遭甲○○傾倒油漆污
    染，遂於民國96年2 月25日9 時許，駕駛車號9608-JS 號自
    小客車前往甲○○位在臺北縣土城市○○路78之2 號之住處
    前與甲○○理論，雙方因而發生口角爭執，詎丙○○竟基於
    傷害之犯意，持其所有鐮刀1 支朝甲○○之頭部揮擊，而甲○○閃躲不及，遭擊中頭部血流不止後，亦隨即基於傷害之
    犯意，除為搶下丙○○所持之鐮刀，而開始與丙○○相互拉
    扯、推擠及扭打之外，復以徒手毆打丙○○頭部、臉部等處
    ，最終造成甲○○受有頭部創傷併頭皮7 公分撕裂傷、雙前
    臂擦傷及左前臂挫傷等傷害，而丙○○則受有頭部創傷、左
    臉左眼挫傷、右胸下背左臀挫傷及左手肘擦挫傷等之傷害。
二、案經甲○○、丙○○告訴臺灣板橋地方法院檢察署檢察官偵
    查起訴。
    理  由
壹、證據能力有無之認定
一、按被告以外之人於審判外之言詞或書面陳述，除法律有規定
    者外，不得作為證據。又被告以外之人於審判外之陳述，經
    當事人於審判程序同意作為證據，法院審酌該言詞陳述或書
    面陳述作成時之情況，認為適當者，亦得為證據。當事人、
    代理人或辯護人於法院調查證據時，知有第159條第1項不得
    為證據之情形，而未於言詞辯論終結前聲明異議者，視為有
    前項之同意，刑事訴訟法第159條第1項及第159條之5分別定
    有明文。
二、查告訴人兼被告丙○○、甲○○及證人乙○○於偵查中之陳
    述（未經具結之部分），雖均不合刑事訴訟法第159 條之2
    、第159 條之3 有關傳聞法則例外之要件，惟公訴人、被告
    甲○○、丙○○及其辯護人就前開審判外之言詞陳述，均業
    於本院準備程序中及審理時表示對於證據能力沒有意見，同
    意做為證據，且公訴人、被告甲○○、丙○○及其辯護人迄
    於本案言詞辯論終結前亦未再聲明異議，本院審酌該等言詞
    或書面陳述作成之情況，核無違法取證及證明力明顯過低之
    瑕疵，亦認為以之作為證據為適當，故依諸上開規定，前揭
    告訴人兼被告丙○○、甲○○及證人乙○○於偵查中（未經
    具結部分）之陳述，均具有證據能力。
三、又按被告以外之人於偵查中向檢察官所為之陳述，除顯有不
    可信之情況者外，得為證據，刑事訴訟法第159條之1第2 項
    亦有明文。所謂不可信性情況，法院應審酌被告以外之人於
    陳述時之外在環境及情況，例如：陳述時之心理狀況、有無
    受到外力干擾等，以為判斷是否有形式上顯然不可採信之依
    據。查證人即告訴人兼被告丙○○、甲○○及證人乙○○於
    檢察官偵查時，以證人之身份陳述時，業經告以具結義務及
    偽證處罰，命證人朗讀結文後具結，係於負擔偽證罪之處罰
    心理下證述，並以具結擔保其供述之真實性，又無受其他不
    當外力干擾之情形，是證人即告訴人兼被告丙○○、甲○○
    及證人乙○○於偵查中在檢察官面前具結所為之證述，查無
    顯然不可信之情況，依上開刑事訴訟法第159 條之1 第2 項
    規定，自得為證據。
貳、認定本案犯罪事實之證據及理由
一、訊據被告丙○○、甲○○固不否認有於上開時地在現場發生
    肢體衝突，且雙方因而各自受有傷害之事實，惟均矢口否認
    有何傷害之犯行，被告丙○○辯稱：伊是防衛過當才使甲○○受傷，因為甲○○打伊的眼睛，打到伊的眼睛模糊，伊躲
    到車子裡，看到車上工具袋有鐮刀，才將鐮刀拿出，但甲○○還繼續打伊，伊才拿鐮刀去擋，不小心才劃到甲○○的頭
    部後腦部分，伊才躲到前座趕快把車開走離開現場云云，其
    辯護人亦據以主張被告丙○○並無傷害之犯意，且成立正當
    防衛云云；被告甲○○則辯稱：伊被丙○○砍傷頭部後，搶
    他的刀都來不及了，怎麼會去打他，伊不知道丙○○如何受
    傷，可能是伊要搶他的鐮刀時，伊的手肘有撞到他的臉，伊
    看到他把鐮刀拿出來就開始搶刀，兩人就扭打在一起，丙○○一直退到他的車旁邊，靠在他的車旁邊還繼續扭打云云。
二、經查：
（一）告訴人（兼被告）甲○○於96年3 月1 日偵查中已指稱：
      96 年2月25日上午9 時，在伊住處土城市○○路78號之2
      1 樓門口，丙○○開車過來，一直按喇叭要伊出來，嘴巴
      一直說「林、幹出來」，伊聽到後就出去，當時伊不知道
      他手上有拿大把的鐮刀，他看到伊就不分青紅皂白往伊頭
      上砍下來，也朝左手砍了一下，後來伊有把他的刀子搶過
      來等語，此間於97年1 月21日亦進一步具結證稱：96年2
      月25日早上9 點左右，丙○○開車到伊土城市○○路78-2
      號門口，陳就開始在伊住處門口大小聲，當時伊在土城市
      ○○路78-3號的工廠作工，聽到之後就下來住處門口，丙○○就揮手要伊往他那個方向走，伊一下來丙○○就用左
      手捉住伊的領子，說今天要講個清楚，突然間丙○○右手
      就往上揮舉，再往下揮，伊就感到頭部一陣劇痛，血就流
      下來，然後伊就發現丙○○的手上拿著鐮刀，於是伊就要
      搶丙○○的刀，伊2 人一路推擠到陳停車的地方，直到陳
      靠著車門，伊就將他的手往上推，乙○○見狀就趕快把刀
      子搶下來等語，核與證人即甲○○之妻乙○○於偵查中具
      結證稱：伊沒有注意到丙○○有無揮刀動作，但伊有看到
      伊先生甲○○整個臉都是血，而且丙○○手裡拿著鐮刀，
      所以伊立即上前把刀搶下來等語，以及嗣於本院審理時具
      結證稱：（檢察官問：你看到甲○○的頭流血時，你人在
      那裡？）我在家裡面，他們在外面，我看得不是很清楚，
      但是我有看到我先生的頭流血，我才趕快出去，看到丙○○拿鐮刀高舉，我先生甲○○抓住丙○○的手，我先生壓
      住丙○○抵在車身上，他們兩人面對面，我趕快去將丙○○的鐮刀搶下，丟到旁邊，我又看到地上有一支圓鍬，我
      不知道怎麼來的，我就將圓鍬丟在一邊。我就叫我先生趕
      快進來去敷藥。」等語大致相符，由上開告訴人（兼被告
      ）甲○○及證人乙○○所共同指證之事實，顯無被告丙○○所述其將鐮刀拿出後，因遭甲○○繼續毆打，才拿鐮刀
      去擋，不小心才劃到甲○○的頭部，之後就躲到前座趕快
      把車開走離開現場之情節，是被告丙○○上開所辯之可信
      性，已非無疑。
（二）其次，被告丙○○於本院準備程序中已自承：伊鐮刀是劃
      到甲○○的頭部後腦部等語，足認其係與甲○○「面對面
      近距離」之情形下，持鐮刀由「上而下」攻擊甲○○之頭
      部，核與遭他人毆打時持刀「左右揮舞」抵擋之情節，迥
      然有別，且被告於96年9 月12日及97年1 月21日偵查中既
      一再指稱：過程中甲○○有將伊推倒等語（參見偵卷二第
      6 頁、第16頁），以被告丙○○係中度肢體障礙之人（有
      卷附中華民國身心障礙手冊影本可參），設若被告甲○○
      於被告丙○○跌倒後仍持續攻擊其身體，則衡諸一般經驗
      法則，被告丙○○早已被毆至無法自行起身，豈有可能尚
      有餘暇打開車門後發現車上工具袋內之鎌刀，並持以揮擊
      被告甲○○，且竟能「精確無誤」的僅僅揮擊到甲○○身
      體重要部位之「頭部」，而未同時造成甲○○身體之其他
      部位留有鎌刀所能造成之「撕裂傷」，是被告丙○○一再
      聲稱其係因遭甲○○以徒手毆打，始持鎌刀正當防衛，並
      無傷害犯意之辯解，顯係一時卸責之詞，委不足採信
三、另告訴人（兼被告）丙○○於偵查中已明確指證：事發時，
    甲○○有用徒手打伊的頭、眼睛等語，且衡諸其所指遭毆打
    之部位，核與卷附丙○○所提出之亞東紀念醫院診斷證明書
    上所載受有「頭部創傷」、「左臉左眼挫傷」等傷勢大致相
    當，若非由被告甲○○刻意所為，何以致此？是告訴人（兼
    被告）丙○○所指遭被告甲○○徒手毆打之情節，已非無據
    ，參以被告甲○○亦自始不否認事發當時確有與告訴人（兼
    被告）丙○○發生推擠、拉扯及扭打之事實，堪信告訴人（
    兼被告）丙○○於案發時所受之身體傷害，應係由被告甲○○毆打及其2 人相互拉扯所造成。至被告甲○○雖一再辯稱
    ：伊並未毆打丙○○，可能係伊搶丙○○的鎌刀時，手肘有
    撞到丙○○的臉云云，惟查：被告甲○○於偵查中初係供稱
    ：不知丙○○係如何受傷云云，此間又改稱：可能在搶刀的
    時候，相互推擠拉扯才造成丙○○受傷云云，嗣於本院準備
    程序時始辯稱：可能係伊搶丙○○的鎌刀時，手肘有撞到丙○○的臉云云，不惟先後說法反覆不一，且被告甲○○當時
    既在案發現場，竟無法清楚描述告訴人（兼被告）丙○○究
    係如何受傷，亦顯然不合常理；更何況，被告甲○○於偵查
    中自承：伊當時係抓住丙○○持鐮刀的手，將之高舉等語，
    顯見其2 人於案發過程中曾為搶奪鐮刀而施力僵持中，並無
    任何一方有絕對氣力能完全壓制對方，則被告甲○○如何於
    搶奪鎌刀時仍能用手肘頂撞告訴人（兼被告）丙○○，並先
    後造成丙○○之頭臉部分別受有「頭部創傷」、「左臉左眼
    挫傷」等之傷勢，足徵被告甲○○所言顯然有所保留，難以
    輕信。再者，被告甲○○已自承與告訴人（兼被告）丙○○
    係鄰居關係，且事發當時其2 人既然面對面發生肢體衝突，
    應無不知告訴人（兼被告）丙○○有肢體障礙而不良於行之
    事實，即使案發時遭遇告訴人（兼被告）丙○○持鐮刀攻擊
    之不法侵害，則立即離開現場報警處理即足以避免身體所受
    之危害，惟被告甲○○卻捨此不為，除為搶下丙○○所持之
    鎌刀而與之發生拉扯、推擠及扭打外，復以徒手毆打告訴人
    （兼被告）丙○○頭臉部並使之受傷，是被告甲○○亦無主
    張正當防衛之餘地，應至為明確。
四、此外，本件復有被告甲○○、丙○○2 人之亞東紀念醫院診
    斷證明書各1 份、鐮刀及圓鍬照片1 張附卷可參，以及未扣
    案之鐮刀1 支可資佐證，是以被告丙○○、甲○○上開相互
    傷害之犯行，其事證明確，應依法論科。
五、核被告丙○○、甲○○所為，均係犯刑法第277 條第1 項之
    傷害罪。爰審酌被告2 人均未曾受任何罪刑之宣告，素行良
    好（有臺灣高等法院被告前案紀錄表各1 份附卷可按），惟
    其2 人僅因油漆潑灑水管之細故，即各自以鎌刀或徒手相互
    攻擊對方之身體，此間並相互拉扯、推擠成傷，其動機及目
    的俱屬不當，惟惡性尚非重大，復參酌其等各自犯罪之手段
    、智識程度、被害人身體受傷之程度，以及事發被告2 人均
    否認犯行，犯後態度不佳，未見其等有悔意等一切情狀，各
    量處如主文所示之刑，並均諭知易科罰金之折算標準。至被
    告丙○○所有持以傷害被害人甲○○之鎌刀1 支雖未扣案，
    然現仍在告訴人（兼被告）甲○○處持有保管中，業經其於
    審理程序中提出供本院調查，顯然尚未滅失，乃依刑法第38
    條第1 項第2 款規定宣告沒收，附此敘明。另被告丙○○、
    甲○○犯罪之時間，係在96年4 月24日以前，符合減刑之條
    件，應依中華民國96年罪犯減刑條例第2 條第1 項第3 款之
    規定，將其2 人所宣告罪刑，各減其刑期2 分之1 ，並均諭
    知減刑後之易科罰金折算標準。
據上論斷，應依刑事訴訟法第299 條第1 項前段，刑法第277 條
第1 項、第41條第1 項前段、第38條第1 項第2 款，中華民國96
年罪犯減刑條例第2 條第1 項第3 款、第7 條、第9 條，刑法施
行法第1 條之1 ，判決如主文。
本案經檢察官黃明絹到庭執行職務
中    華    民    國    97    年    10    月    7     日
                            刑事第二十庭
                                  法  官  楊仲農
上列正本證明與原本無異。
如對本判決不服，應於送達後10日內，向本院提出上訴狀（上訴
狀應記載具體上訴理由並應抄附繕本）告訴人或被害人如對於本
判決不服者，應具備理由請求檢察官上訴，其上訴期間之計算係
以檢察官收受判決正本之日期為準。
                                  書記官  陳香君
中    華    民    國    97    年    10    月    8     日
附錄本判決論罪之法律條文：
中華民國刑法第277條:
傷害人之身體或健康者，處 3 年以下有期徒刑、拘役或 1 千元
以下罰金。
犯前項之罪因而致人於死者，處無期徒刑或7年以上有期徒刑;致
重傷者，處3年以上10年以下有期徒刑。


司法院資訊處製作；財團法人民間司法改革基金會備份。
